臺灣新竹地方法院民事判決  
111年度訴字第409號
原      告  柯麗緞  
原      告  謝靜茹  
原      告  謝以嫻  
兼上三人共同
訴訟代理人  謝友仁(即謝孝林之繼承人)

原      告  謝珈靖  

被      告  陳正三會計師即國產汽車股份有限公司破產管理人


被      告  侯水深律師即國產汽車股份有限公司破產管理人

上列當事人間塗銷抵押權登記事件，本院於民國111年8月29日辯
論終結，判決如下：
    主  文
被告應將坐落新竹市○區○○段○○○○○○○○地號土地，經新竹市地政
事務所於民國八十三年以空白字第○○三六三六號收件，於民國八
十三年一月二十八日登記，設定權利範圍均為四分之一，擔保債
權總金額最高限額新臺幣陸拾伍萬元之抵押權登記予以塗銷。
訴訟費用由被告負擔。
    事實及理由
壹、程序方面：
一、按因不動產之物權或其分割或經界涉訟者，專屬不動產所在
    地之法院管轄，民事訴訟法第10條第1項定有明文。本件原
    告依民法第767條第1項中段之規定，請求被告塗銷抵押權登
    記，而系爭抵押權之不動產係坐落於新竹市東區，揆諸前揭
    規定，本院自有管轄權，合先敘明。
二、破產人因破產之宣告，對於應屬破產財團之財產喪失其管理
    及處分權，關於破產財團之訴訟即無訴訟實施權，其喪失之
    管理及處分權既由破產管理人行之，此項訴訟自應以破產管
    理人為原告或被告，當事人始為適格(最高法院27年渝上字
    第2740號裁判意旨參照)。查國產汽車股份有限公司（下稱
    國產汽車公司）業經臺灣臺北地方法院宣告破產，並以94年
    度執破字第7號民事裁定選任侯水深律師、陳正三會計師為
    破產管理人，業經本院調取本院111年度訴字第28號卷宗核
    閱屬實，並有經濟部商業司商工登記資料查詢及上開案件判
    決書、臺灣臺東地方法院110年度簡字第6號判決書附卷可稽
    （本院卷第37-39頁、第73-79頁），故本件訴訟自應列侯水
    深律師即國產汽車公司破產管理人、陳正三會計師即國產汽
    車公司破產管理人為被告。
三、按訴訟標的對於數人必須合一確定者，追加其原非當事人之
    人為當事人，應許其追加，為民事訴訟法第255條第1項第5 
    款所明定。該條款所謂訴訟標的對於數人必須合一確定，係
    指依法律之規定必須數人一同起訴或數人一同被訴，當事人
    之適格始無欠缺；或數人在法律上各有獨立實施訴訟之權能
    ，而其中一人起訴或一人被訴時，所受之本案判決依法律之
    規定對於他人亦有效力者而言。本件原告主張坐落新竹市○
    區○○段00○00○00地號土地，權利範圍均為4分之1（下稱系爭
    土地）為原告之被繼承人謝孝林生前於民國(下同)83年1月2
    8日設定，擔保債權總金額本金最高限額新臺幣（下同）65
    萬元之抵押權（下稱系爭抵押權）予權利人國產汽車公司，
    因所擔保之債權請求權已罹於時效，原僅以謝孝林之繼承人
    之一謝友仁為原告起訴，惟柯麗緞、謝靜茹、謝以嫻、謝珈
    靖亦為謝孝林之繼承人，嗣原告以訴訟標的須合一確定為由
    ，於111年3月25日具狀追加柯麗緞、謝靜茹、謝以嫻、謝珈
    靖為原告，合於上開規定，應予准許，附此敘明。
四、按言詞辯論期日，當事人之一造不到場者，得依到場當事人
    之聲請，由其一造辯論而為判決。前項規定，於訴訟標的對
    於共同訴訟之各人必須合一確定者，言詞辯論期日，共同訴
    訟人中一人到場時，亦適用之。民事訴訟法第385 條第1 項
    前段及第2 項分別定有明文。又民事訴訟法於92年修法增訂
    第385 條第2 項規定，係為解決訴訟標的於數當事人間有合
    一確定必要之共同訴訟案件，如有一造當事人全部不到場，
    而他造之共同訴訟人亦未全部到場時，法院依修法前之原規
    定尚不得依聲請或依職權而為一造辯論判決，訴訟案件因而
    延滯不決之實務上困難，而許得依同條第1項規定，由到場
    之當事人聲請一造辯論而為判決，此參見民事訴訟法第385 
    條修法意旨即明。本件訴訟標的屬對於兩造必須合一確定，
    如前所述，是本件言詞辯論期日被告經合法通知，無民事訴
    訟法第386條各款情形，未於言詞辯論期日到場；原告雖亦
    有部分共同訴訟人，無民事訴訟法第386條各款情形而不到
    場，依同法第385條第2項規定，仍得依到場當事人之聲請，
    為一造辯論判決。
貳、實體方面：　　
一、原告主張：
㈠、原告之被繼承人即訴外人謝孝林曾於83年1月28日將系爭土地
    設定系爭抵押權予權利人國產汽車公司，並約定存續期間自
    83年1月28日至88年1月28日止，惟系爭抵押權存續期間已屆
    滿，權利人國產汽車公司至今均未行使系爭抵押權之權利，
    時間長達約22年。又縱使系爭抵押權所擔保之債權存在，則
    系爭抵押權所擔保之債權，其請求權時效自清償日期起算迄
    今，亦已罹於15年時效，而權利人國產汽車公司並未於被擔
    保債權罹於時效前實行系爭抵押權，是抵押權人於債權請求
    權時效完成後，5年間不實行其抵押權者，則依民法第881條
    之15之規定，該債權不再屬於系爭抵押權所擔保之債權，基
    於抵押權之從屬性，系爭抵押權應歸於消滅。又謝孝林已於
    102年10月15日死亡，而系爭抵押權登記之存在，已妨礙原
    告對系爭土地所有權之行使及管理權益，為此，爰依民法第
    767條第1項中段之規定及繼承之法律關係，訴請被告塗銷系
    爭抵押權登記等語。
㈡、訴之聲明：
　1.被告應將坐落新竹市○區○○段00○00○00地號土地，經新竹市
    地政事務所於民國83年空白字第003636號收件，於民國83年
    1月28日設定登記，擔保債權總金額最高限額65萬元之抵押
    權登記，予以塗銷。　
  2.訴訟費用由被告共同負擔。
二、被告均未於言詞辯論期日到場，惟被告侯水深律師即國產汽
    車公司破產管理人具狀答辯：
㈠、本件汽車貸款案，依土地登記簿謄本所示，系爭抵押權存續
    期間自83年1月28日至88年1月28日，其年代已久，依破產管
    理人持有之現存資料，查無原告貸款清償記錄，亦查無系爭
    抵押權之債權證明文件。　　　　
㈡、答辯聲明：
　⒈原告之訴駁回。
　⒉訴訟費用由原告負擔。　　
三、法院之判斷：　　
㈠、原告主張之上開事實，業據其提出系爭土地登記第一類謄本
    、繼承系統表、被繼承人除戶謄本、繼承人戶籍謄本、訴外
    人謝孝林之抵押權設定契約書各1件（本院卷第15-35頁、第
    175-207頁）為證，核與新竹市地政事務所於111年5月13日
    函覆本院，檢送該所轄區竹蓮段84地號土地公務用登記謄本
    及異動索引、該所83年收件字第3636號登記申請原案資料影
    本各1份(本院卷第85-109頁）相符，堪信為真實。
㈡、原告另主張系爭抵押權應予塗銷等節，則為被告所否認，並
    以前詞置辯。是本院應審酌者厥為：系爭抵押權所擔保債權
    之請求權是否已罹於時效而消滅？如是，系爭抵押權於擔保
    債權之請求權消滅時效完成後是否已因5年除斥期間經過而
    消滅？原告訴請塗銷系爭抵押權設定登記，有無理由？茲論
    述如下：
　⒈我國民法物權編於96年3月28日，增訂第六章第二節「最高限
    額抵押權」即第881條之1至之17，民法物權編施行法第17條
    並明定修正之民法第881條之1至第881條之17之規定，除第8
    81條之1第2項、第881條之4第2項、第881條之7之規定外，
    於民法物權編修正施行前設定之最高限額抵押權，亦適用之
    。按稱最高限額抵押權者，謂債務人或第三人提供其不動產
    為擔保，就債權人對債務人一定範圍內之不特定債權，在最
    高限額內設定之抵押權；最高限額抵押權人就已確定之原債
    權，僅得於其約定之最高限額範圍內，行使其權利；最高限
    額抵押權所擔保之原債權，因約定之原債權確定期日屆至而
    確定，民法第881條之1第1項、第881條之2第1項、第881條
    之12第1項第1款分別定有明文。次按民法第881條之12第1項
    所稱「最高限額抵押權所擔保之原債權之確定」，係指最高
    限額抵押權所擔保之一定範圍內不特定債權，因一定事由之
    發生，歸於具體特定而言。最高限額抵押權所擔保之原債權
    確定後，該最高限額抵押權擔保不特定債權之特性消滅，擔
    保之債權由約定擔保範圍內之不特定債權變更為擔保該範圍
    內之特定債權，並回復抵押權之從屬性(最高法院 103年度
    台上字第1977號民事判決意旨參照)。又按最高限額抵押權
    所擔保之債權，其請求權已因時效而消滅，如抵押權人於消
    滅時效完成後，5年間不實行其抵押權者，該債權不再屬於
    最高限額抵押權擔保之範圍；最高限額抵押權所擔保之原債
    權，因「約定之原債權確定期日屆至者」或「擔保債權所由
    發生之法律關係經終止或因其他事由而消滅者」而確定，此
    觀民法第881條之15、第881條之12第1項第1、3款規定自明
    。又前揭規定，於民法物權編修正施行前設定之最高限額抵
    押權，亦適用之，民法物權編施行法第17條亦有明定。查本
    件系爭最高限額抵押權之設定時間雖係在前揭條文修正施行
    前之83年1月28日，仍有上開條文之適用。
  ⒉經查，原告之被繼承人謝孝林前於83年1月28日以系爭土地設
    定予權利人國產汽車公司之系爭抵押權，其擔保債權總金額
    為最高限額65萬元，且約定權利存續期間為83年1月28日起
    至88年1月28日止，債務清償日期依契約約定為86年1月28日
    ，並擔保遲延日起至清償日止按年利率百分之20計算之遲延
    利息，另每逾一日每百元5分計算之違約金，且業經登記等
    情，經本院向新竹市地政事務所調取系爭抵押權之登記相關
    資料影本一份，並有系爭土地之土地登記謄本在卷可憑（本
    院卷第85-109頁）。因系爭抵押權之存續期間已於88年1月2
    8日屆至，則系爭抵押權所擔保之原債權即因而確定，並回
    復抵押權之從屬性。
　⒊再按最高限額抵押權所擔保之債權，其請求權已因時效而消
    滅，如抵押權人於消滅時效完成後，5年間不實行其抵押權
    者，該債權不再屬於最高限額抵押權擔保之範圍，民法第88
    1條之15已有規定，次按請求權，因15年間不行使而消滅，
    亦為民法第125條本文所明定。系爭抵押權所擔保債權之清
    償日期為86年1月28日（本院卷第185頁），則系爭抵押權所
    擔保債權之請求權至101年1月28日即已罹於15年之消滅時效
    而消滅，而被告國產汽車公司亦未舉證於該債權請求權罹於
    時效消滅後5年內（即106年1月28日）曾實行其抵押權，揆
    諸前揭法律規定，系爭抵押權已於106年1月28日因除斥期間
    經過而消滅，應堪認定。
  ⒋末按所有人對於妨害其所有權者，得請求除去之，民法第76
    7條第1項中段定有明文。本件系爭抵押權已因除斥期間經過
    而消滅，惟系爭土地上仍存有系爭抵押權登記，對於原告之
    所有權自有所妨害，從而，原告本於系爭土地所有權人之地
    位行使所有權，請求被告塗銷系爭抵押權之設定登記，為有
    理由，應予准許，爰判決如主文第1項所示。
四、本件判決之基礎已臻明確，兩造其餘之攻擊方法及所用證據
    ，核與判決結果不生影響，爰不予以論列，併此敘明。
五、據上論結，本件原告之訴為有理由，依民事訴訟法第385條
    第1項前段、第78條、第85條第1項前段規定，判決如主文。
中　　華　　民　　國　　111 　年　　9 　　月　　30　　日
                  民事第二庭法　　　官　林麗玉
以上正本係照原本作成。
如對本判決上訴，須於判決送達後20日內向本院提出上訴狀。一
併繳納上訴審裁判費。
中　　華　　民　　國　　111 　年　　9 　　月　　30　　日
                            書  記  官　郭春慧